【裁判字號】    95,上易,430
【裁判日期】    951012
【裁判案由】    給付貨款
【裁判全文】
臺灣高等法院民事判決                 95年度上易字第430號
上  訴  人  華偉鋼鐵有限公司
法定代理人  乙○○
訴訟代理人  劉錦隆律師
被上訴人    舜發營造有限公司
法定代理人  甲○○
訴訟代理人  粘舜權律師
            吳茂榕律師
上列當事人間請求給付貨款事件，上訴人對於中華民國95年4月6
日臺灣板橋地方法院94年度訴字第1823號第一審判決提起上訴，
本院於95年9月26日言詞辯論終結，判決如下：
    主  文
原判決關於駁回上訴人後開第2項之訴部分，及訴訟費用（除確
定部分外）之裁判廢棄。
被上訴人應再給付上訴人新台幣肆仟陸佰壹拾捌元，及自94年11
月1日起，至清償日止，按週年利率百分之五計算之利息。
其餘上訴駁回。
第一審（除確定部分外）、第二審訴訟費用，由被上訴人負擔三
分之一，餘由上訴人負擔。
    事實及理由
一、按當事人於第二審不得提出新攻擊或防禦方法，但如係對於
    在第一審已提出之攻擊或防禦方法為補充者，則不在此限，
    此觀民事訴訟法第447條第1項第3款之規定甚明。本件上訴
    人於原審固未主張其因被上訴人未履行合約致其受有損失，
    該損失應由被上訴人負債務不履行之損害賠償責任，於本院
    始主張，惟此僅係就原審主張被上訴人不得請求返還定金之
    攻擊或防禦方法為補充，依前揭規定，應予准許，合先說明
    。
二、本件上訴人主張：被上訴人向伊購買120噸竹節鋼筋，並於
    於民國93年12月2日與伊訂立竹節鋼筋買賣合約，約定交貨
    日期自93年12月3日起依被上訴人之通知陸續交貨至94年4月
    30日止，嗣於94年4月8日，兩造再訂立另份竹節鋼筋買賣合
    約，被上訴人加購200噸竹節鋼筋，約定交貨日期自94年4月
    9日起依被上訴人之通知陸續交貨至94年8月30日止。兩份契
    約均約定每月請款1次，被上訴人支付貨款所開立支票之到
    期日，於93年12月2日之買賣合約為每月15日起計算30天為
    準；於94年4月8日之買賣合約以每月10日起計算45天為準；
    若非可歸責於伊之事由，致逾期付款，伊有權停止出貨。詎
    被上訴人對於94年5月份之貨款新台幣（下同）74萬4740元
    （為94年4月8日之買賣合約），並未依約規定之票期於94年
    7月15日付款，而開立發票日為94年8月25日之支票給付，經
    伊請求更改票期，未獲置理，伊乃依系爭買賣契約第4條E.
    之停止出貨權，請被上訴人更改票期，被上訴人非但不予置
    理，甚且拒絕給付6月份之貨款50萬3112元。被上訴人對於
    94年5月份之貨款74萬4740元依約原應於94年7月25日給付，
    竟拖延至94年8月25日始支付，計遲延31日，應給付遲延利
    息3163元（744,740×5%÷365×31= 3,163），6月份之貨款
    50萬3112元則應自94年8月15日起至清償日止加計按年息百
    分之5計算之遲延利息。雖被上訴人已給付預付款33萬6000
    元，惟因被上訴人違約未依期限付款，且不再向伊進貨，該
    預付款已為伊沒收為損害賠償之用，被上訴人自不得主張抵
    銷，爰依買賣契約及遲延給付之法律關係，請求判命被上訴
    人給付伊50萬6275元，及其中50萬3112元自94年8月15日起
    至清償日止之法定遲延利息之判決（原審判命被上訴人應給
    付上訴人17萬0275元本息，餘則駁回上訴人之請求，上訴人
    就其敗訴部分聲明不服）。上訴聲明：(一)原判決不利於上訴
    人部分廢棄。(二)被上訴人應再給付上訴人33萬6000元，及自
    94年8月15日起至清償日止，按年息百分之5計算之利息。
三、被上訴人則以：伊固尚未支付上訴人貨款50萬3112元，惟伊
    前已支付33萬6000元預付款，自應扣除此預付款，伊僅須再
    給付16萬7112元；而上訴人於94年6月28日後即拒絕供應貨
    料，致因上訴人斷貨造成伊受有另向他人進貨之差價損失13
    萬4070元，上訴人除須返還伊預付款33萬6000元外，並應賠
    償同額之違約金，況被上訴人未依合約第3條規定，將鋼筋
    送公家或學術機構作5支檢驗，未來可能引發風險，伊拒付
    剩餘貨款，自屬有理等語置辯。並答辯聲明：駁回對造之上
    訴。
四、兩造不爭執事項：
  (一)兩造分別於93年12月2日、94年4月8日訂立竹節鋼筋買賣契
    約。
  (二)被上訴人就94年5月份之貨款74萬4740元，未依合約規定之
    票期（即94年7月25日）付款，而開立發票日94年8月25日之
    支票給付，並拒絕給付上訴人6月份貨款50萬3112元。
  (三)被上訴人曾給付預付款33萬6000元予上訴人。
五、本件上訴人主張兩造約定之交貨期限雖已屆至，惟依兩造買
    賣合約書第4.E款約定，其有保留或取消合約之權，而被上
    訴人未依約進貨，經伊依合約第5條第2項約定為催告後猶不
    進貨，伊已終止契約，系爭定金應由伊沒收，被上訴人已不
    得請求返還；縱認被上訴人得請求返還，然亦應先抵充利息
    等語。被上訴人則主張兩造所訂契約於94年8月30日期滿即
    終止，且係上訴人拒絕供貨在先，依約即應加倍返還定金，
    賠償其之損害等語抗辯。是本件兩造爭執者厥為：(一)上訴人
    得否以契約業經其終止而沒收被上訴人預付之33萬6000元定
    金，作為債務不履行之損害賠償？(二)被上訴人預付之33萬60
    00元定金得否抵付貨款？若能抵銷，應否先抵充利息？
    茲分述如下：
  (一)上訴人得否以契約業經其終止而沒收被上訴人預付之33萬60
    00元定金作為債務不履行之損害賠償部分：
    查定金是否作為損害賠償總額預定之違約金性質，應依雙方
    當事人之意思決之。本件依兩造合約約定，就賣方得將定金
    沒收者，僅於合約第5條第2項約定：「交貨期間內，若因買
    方（即被上訴人）故意不予履行合約交貨時，賣方（即上訴
    人）得通知買方履行交貨義務，若經賣方通知仍不履行合約
    時，賣方得將訂（定）金餘額做為違約罰款，賣方亦有權中
    止本合約，買方不得有異議。」，及第7項約定：「買方工
    作料單經工地主任確認無誤簽名，賣方必須依照此料單加工
    。賣方加工完成後，買方延遲出貨超過本合約訂立之交貨期
    限，賣方有權將訂金剩下餘額作為罰款，亦有權終止此合約
    ，買方不得有異議。」，至被上訴人未依約定期限付款，上
    訴人除有權拒絕出貨外（合約第4條E款），於被上訴人未付
    清貨款前，上訴人得隨時取回貨物（合約第5條第1項），或
    中止契約並要求被上訴人付清全部貨款（合約第5條第3項）
    ，並未約定於買方即被上訴人未依約定期限付款或未進貨時
    ，賣方即上訴人得沒收定金，有合約書可稽（見原審卷第7
    頁），則依兩造合約約定，應於買方即被上訴人故意不履行
    交貨時，賣方即上訴人始得於催告後終止合約，或被上訴人
    遲延出貨超過交貨期限時，上訴人始得沒收定金作為損害賠
    償。然本件被上訴人一再陳稱其於94年6、7月間向上訴人進
    料，請求進貨，上訴人拒絕供貨等語（見原審卷第42頁、50
    頁），上訴人就此陳述亦不爭執（見本院卷第31頁反面），
    甚且自承「因擔心若繼續出貨，被積欠之價金越來越多，若
    收不回來將損失慘重，而不敢繼續出貨」等語（見本院卷第
    7頁、31頁反面），顯見本件之所以未交貨，並非係被上訴
    人故意不出料單，而係上訴人不出貨所致，則與前揭第5條
    第2項、第7項之約定得沒收定金之約定要件不符，上訴人自
    不得據此而沒收定金。上訴人雖依該第5條第2項約定二次通
    知被上訴人履行交貨義務，且於被上訴人仍不履行合約時，
    而終止本件合約，然本件之未交貨既非因被上訴人拒不進貨
    所致，則上訴人依此約定而終止兩造之合約，並沒收被上訴
    人交付之定金，即屬無據。又上訴人雖再主張因被上訴人不
    履行合約進貨，致其受有預付款33萬6000元之損失，惟為被
    上訴人所否認。查被上訴人並非故意不進貨，並無兩造約定
    沒收定金之情，已如前述，而上訴人又未舉證證明其確因系
    爭合約期滿或終止受有損害（見本院卷第26頁反面），是其
    主張該定金應作為其損害之賠償，亦乏依據。
  (二)被上訴人預付之33萬6000元定金得否抵付貨款，及若能抵銷
    ，應否先抵充利息部分：
    本件上訴人主張兩造之合約因被上訴人經其二次通知仍未履
    行交貨義務，業經其終止，該定金作為被上訴人違約之損害
    賠償，不得與未付價金抵銷云云，被上訴人則以兩造之合約
    於交貨期限屆滿時已終止，上訴人即應返還已付定金，其自
    得以此與未付價金抵銷等語抗辯。則被上訴人得否請求返還
    定金，視兩造間之契約是否業已終止而定。經查：
  (1)兩造約定之交貨期限固為94年4月9日至94年8月30日止，然
    買賣合約第1條並約定若逾越交貨期限時，賣方（即上訴人
    ）有權保留或取消本合約等語，有買賣合約可稽（見原審卷
    第7頁），上訴人主張其於逾期限後仍有權保留系爭合約，
    即屬有據，被上訴人稱系爭合約業因期限屆滿而消滅，尚非
    可採。
  (2)上訴人依約固得於交貨期滿時保留合約之權，惟兩造就上訴
    人保留期限並未為約定，倘上訴人拒不出貨，但又長期保留
    契約，則將產生契約存在，被上訴人仍負有向上訴人進貨之
    義務，惟又無法於交貨期間內自上訴人處進貨之矛盾情形，
    且如上訴人於被上訴人工程已完工，且鋼價又節節滑落時，
    始催告通知被上訴人進貨，強令被上訴人依原約定之高價進
    貨，對被上訴人亦非公平，且兩造之權利義務長期處於不確
    定狀態，當非兩造立約當初之本意。而被上訴人為營造廠商
    ，其向上訴人買受鋼鐵，係作為其承包工程之用，而工程向
    有一定之完工期限，倘因工程遲延必受業主之罰款，此為眾
    所週知之事實，如於被上訴人承包之該工程完工後，上訴人
    再出貨予被上訴人，對被上訴人即無實益，且如於被上訴人
    承包之該工程完工後，且鋼價又節節滑落時，上訴人始通知
    被上訴人進貨，強令被上訴人以原約定之高價進貨，對被上
    訴人言亦非公平，且上訴人亦有違誠信，是應認上訴人保留
    合約之期限，「至遲」當以被上訴人為承包工程而買受系爭
    鋼鐵之該工程完工時為止。但營造廠商承包工程並非僅止鋼
    鐵工作，且其於鋼鐵進貨後尚需相當時日施作，並需相關工
    程配合完成，始得完工，此亦是眾所週知，本院審酌本件兩
    造二次訂立合約之交貨期間均未足5月，期間不長，且係上
    訴人拒絕供貨在先，致被上訴人工程遲延2月完工（見原審
    卷第53頁）及被上訴人於6、7月間仍向上訴人出料單請求進
    貨，上訴人於6月出貨後，即拒絕7月之出貨，尚有2月之貨
    物未出等情，認上訴人保留之期限應以2月為適當。準此，
    兩造訂立之系爭合約應於94年10月31日期滿消滅。則上訴人
    於被上訴人95年3月31日工程完工後之95年7月間始通知被上
    訴人進貨，並以被上訴人於受通知後猶不進貨為由，於95年
    9 月18日以言詞辯論狀繕本之送達為終止契約之意思表示，
    即不發生催告及終止契約效力。
  (3)按二人互負債務，而其給付種類相同，並均屆清償期者，各
    得以其債務與他方之債務，互為抵銷；抵銷，應以意思表示
    ，向他方為之。其相互間債之關係，溯及於最初得為抵銷時
    ，按照抵銷數額而消滅；清償人所提出之給付，應先抵充費
    用、次充利息，次充原本，民法第334四條第1項前段、第33
    5條第1項及第342條準用民法第323條分別定有明文。本件兩
    造之合約第4條B款約定「預付款於最後一次請款時沖銷，若
    有餘額於買方（即被上訴人）所有貸款兌現後，賣方（即上
    訴人）以現金票退還買方（即被上訴人）」，但上訴人於94
    年7月間即拒絕出貨，而兩造之合約既應於94年10月31日期
    滿而消滅，則無最後一次請款可言，約定以預付款沖銷之條
    件即未成就，然兩造之合約既已消滅，上訴人依約即有返還
    預付款之義務，並應於94年10月31日期滿即應退還預付款，
    亦即上訴人就此預付款之清償期應於94年10月31日，而被上
    訴人就此預付款已為抵銷意思表示，依前揭規定，被上訴人
    對上訴人之前揭債權，應溯及最初得為抵銷時（即94年10月
    31日）。被上訴人積欠上訴人之6月貨款50萬3112元，其清
    償期應為94年8月25日（依合約第4.C款約定，賣方即上訴人
    每月請款一次，應於每月30日前檢送簽收回單及發票向買方
    即被上訴人請款，被上訴人支付貨款所開立支票，其到期日
    以放款日每月10日起計算45天為準，但上訴人主張被上訴人
    自94年8月15日起即應負遲延給付之責），如前述預付款之
    清償期應於94年10月31日止，係遲延67日，應給付遲延利息
    4618元（503112×5%÷365×67＝4618，元以下四捨五入）
    ，先經抵銷利息4618元再抵銷原本33萬1382（000000－0000
    ＝331382）後，上訴人對被上訴人之債權僅餘171730（
    000000－000000＝171730）之本金債權。
六、按「買受人對於出賣人，有交付約定價金及受領標的物之義
    務」，民法第367定有明文。次按「給付有確定期限者，債
    務人自期限屆滿時起，負遲延責任」、「債務人遲延者，債
    權人得請求其賠償因遲延而生之損害」、「遲延之債務，以
    支付金錢為標的者，債權人得請求依法定利率計算之遲延利
    息」，民法第229條第1項、第231條第1項、第233條第1項前
    段亦分別著有明文。查系爭貨款債權，經被上訴人主張抵銷
    後，尚餘17萬1730元未付，俱如前述，是上訴人請求被上訴
    人給付貨款17萬1730元，即屬正當，應予准許，至逾此範圍
    則無理由，即非正當。次查系爭貨款以每月10日起計算45天
    為準，94年5月份之貨款，應以94年7月25日期支票給付；94
    年6月份之貨款，應以94年8月25日期支票給付，茲被上訴人
    就前者係以94年8月25日支票給付，共計遲延31日，應給付
    上訴人遲延利息3163元（744740×5%÷365×31=  3163）；
    就6月份之貸款則有17萬1730元尚未給付，應自94年11月1日
    （94年8月26日起至94年10月31日止之遲延利息已抵銷）起
    至清償日止，加計按年息百分之5計算之遲延利息。
七、綜上所述，上訴人依買賣契約及遲延給付之法律關係，請求
    被上訴人給付17萬4893元（171730＋3163＝174893），與其
    中17萬1730元部分自94年11月1日日起至清償日止，按年息
    百分之5計算之利息，為屬正當，應予准許。逾此範圍則非
    正當，應予駁回。原審就上開應准許部分，僅命被上訴人給
    付17萬0275元，尚有未洽，應命被上訴人再給付上訴人4618
    元，及自94年11月1日起至清償日止之法定遲延利息。上訴
    意旨就此部分，求予廢棄改判，為有理由，爰由本院予以廢
    棄改判如主文第二項所示。至原審判命被上訴人給付自94年
    8月26日起算至94年10月31日止之法定遲延利息部分，因被
    上訴人未上訴已告確定，本院不再審酌。至上訴人之請求不
    應准許部分，原判決為上訴人敗訴之判決，並駁回其假執行
    之聲請，經核於法並無不合，上訴意旨求予廢棄改判，為無
    理由，應駁回其上訴。
八、本件事證已臻明確，兩造其餘主張與舉證，經審酌核與判決
    結果不生影響，爰不逐一論述，併此敘明。
九、據上論結，本件上訴為一部有理由，一部無理由，依民事訴
    訟法第450條、第449條第1項、第79條，判決如主文。
中    華    民    國    95    年    10    月    12    日
                    民事第七庭
                        審判長法  官  黃嘉烈
                              法  官  蘇瑞華
                              法  官  周美月
正本係照原本作成。
不得上訴。
中    華    民    國    95    年    10    月    13    日
                              書記官  李華安


司法院資訊處製作；財團法人民間司法改革基金會備份。
